最　高　行　政　法　院　判　決
　　　　　　　　　　　　　　　　　　 96年度判字第00698號
上　訴　人　甲○○
　　　　　　　　　　　　　　　送達代收人　乙○○
　　　　　　　　　　　　　　　省臺中市南屯區○○○○街680
　　　　　　　　　　　　　　　號
被 上訴 人 經濟部智慧財產局
代　表　人　丙○○　　　　　　送達處所同上
上列當事人間因新型專利舉發事件，上訴人對於中華民國94年7
月20日臺北高等行政法院93年度訴字第2147號判決，提起上訴。
本院判決如下：
　　主  文
上訴駁回。
上訴審訴訟費用由上訴人負擔。
　　理  由
一、本件上訴人主張：(一)、本件上訴人於民國88年7月5日以「罐
    體結構改良」向被上訴人申請新型專利，經被上訴人編為第
    00000000號審查，准予專利，並於公告期滿後，發給新型第
    160725號專利證書。原判決仍未詳查被上訴人於91年12月18
    日至桃園縣觀音鄉振興印鐵製罐工廠股份有限公司現場勘察
    之製罐機（與證據4、5有關），被上訴人徒憑製罐機上之銘
    牌手寫製造日期「83．5」字樣及載有協吾機械有限公司之
    電話為7碼，就此認定該製罐機之公開日期早於本案申請日
    期，然該銘牌若真為該製罐機出廠時所貼附，從民國83年12
    月18日至91年12月18日止，已達8年之久，機器外觀已鏽蝕
    、脫漆嚴重，唯獨該銘牌卻依然嶄新，手寫規格及日期，在
    這8年中竟然不會退色，再者，依一般機器製造及販售習慣
    ，機器上的銘牌除了必要顯示製造者名稱，地址、電話之基
    本資料外，更重要的是，必需顯示該機器之品名及規格，而
    且機器之品名及規未各通常為固定，製作銘牌時，通常均一
    併印刷字樣，但是該製罐機上的銘牌，卻不印製或書寫商場
    交易習慣上最重要的品名及製造號碼，卻僅書寫專利舉發書
    證上最必需確認的日期及規格，而且所書寫的日期及規格字
    樣在8年後，仍然清晰，顯見該製罐機上的銘牌，其待證事
    實有諸多不合常情之處，且該銘牌上的品名沒有顯示，規格
    沒有任何佐證、製造日期亦無任何書證，徒憑銘牌上的電話
    為7碼，即斷定機器存在的日期早於本案，被上訴人不要求
    舉發人提出該製罐機存在時間的其他佐證，竟然就此認定該
    製罐日期早於本案專利申請日，顯未盡調查之事。(二)、補充
    證據3該油壓拓斜度機為衝壓錐形筒體之機具，但被上訴人
    卻不查，本案申請專利之標的為「罐體結構改良。而非油壓
    拓斜度機，再者補充證據3並未證明該機器的存在時間以及
    該時間使用該機器之用途就是製造相同於本案罐體、結構，
    因為油壓拓斜度機當然可以作為拓斜其他物品之用途，故被
    上訴人以拓斜度機器認定本案罐體新型結構為習知技術，顯
    非適法。(三)、被上訴人在舉發書證中，根本找不出得以證明
    本案申專利範圍第2、3項為習知技術，亦未通知舉發人提出
    相關證據加以證明，徒以本案為習知技術單純運用的說詞且
    無任何舉證的審查條件下，即認為本案不具進步性，被上訴
    人於審查本案專利申請，怎會在舉發階段中，改以不具進步
    性而達其舉發成立之審定，本案的弧環筒部（28）可再進一
    步提昇罐體（20）強度，並方便蓋皿（25）套置定位，此一
    進步性為各項舉證資料所無法達成，怎麼會如同被上訴人認
    定的不具進步性，令上訴人難以誠服。(四)、參證據1係傳統
    罐體實體兩個，該種罐體如同本案專利說明書第4頁所述，
    其生產加工不易，結構強度亦較為不足，而且兩個罐體無法
    相互疊合，進而造成存放空間及包裝運輸空間浪費之問題。
    (五)、請參證據2係本案罐體實體兩個，本案係利用平直條板
    先圈繞為一環筒定，如此可較容易剪切加工之施行，且完全
    不會浪費材料，又所圈繞係一圓筒狀，較易控制其加工精度
    ，以排除傳統直接弧捲為錐形箏體所產生對接偏與捲曲不一
    致之缺點情形，再由擴張衝壓之加工，形成一頂部具有直環
    筒部之錐形筒體，得構成一曲度精確且結構強度較佳之罐體
    ，其中直環筒部與錐形筒體間之凸擋環緣，仍由軋壓加工所
    設置，並進一步提昇其精確曲度及結構強度，另本案錐形筒
    體頂部亦可形成弧環筒部替代直環筒部，配合其係由錐形筒
    體之擴張衝壓加工同步成形，或與凸擋環緣同由軋壓加工所
    成形，均可再進一步提昇罐體強度，並方便蓋皿較輕易套至
    定位，又本案具錐形筒體之罐體，呈疊合狀態減少空間之佔
    用，可由證據2兩個罐體相暨疊合而加以證明，本案可以節
    省罐體存放之空間，此種功效增進不是傳統罐體或製罐機器
    所可以達成。本案申請專利之標的是「罐體結構改良」，並
    不是製罐機器，被上訴人以製罐機器來審定本案舉發成立，
    顯非適法。為此，請廢棄原判決，撤銷訴願決定及原處分。
二、被上訴人則以：查證據4、5（引證3）即現場勘察之製罐機
    ，案經被上訴人現場勘察之製罐機銘牌上所載該機器之製造
    日期「83．5」及規格「SW-017」係為手寫本非為本件所採
    依據被上訴人仍係由該銘牌上所印刷之協吾公司地址係位於
    「台北縣」，電話號碼為「七碼」（87年1月1日後臺北縣電
    話號碼已改為8碼）及該製罐機已脫漆生銹等跡證所顯示推
    驗其已使用多年等情，至少可堪認該現場勘察之製罐機應於
    87年1月1日台北縣電話號碼改為8碼前即已公開使用，另再
    以補充證據3（引證10）林德勝公司於86年5月1日開立予巨
    鴻股份有限公司之銷售統一發票上載有「五加侖製罐整廠設
    備（包含『油壓拓斜度機』）及同為林勝德公司銷售之型號
    為「LDS-13」之「油壓拓斜度機」型錄及同型號「油壓拓斜
    機」之操作說明書，可相互勾稽為另一組證據，而可證明林
    勝德公司銷售之油壓拓斜度機（壓製錐形筒體的機具）早於
    系爭專利申請日即已公開銷售使用，進而綜合判斷，要非僅
    以單一證據採認，又系爭專利與傳統習知罐體改良重點乃在
    於形成錐形筒體而補充證據3（86年5月1日已見銷售使用）
    之油壓拓斜度機，其主要功能即係在於將環筒擴張衝壓呈具
    有錐形筒體的機具，足證錐形筒體為習用技術，而就現場勘
    察之製罐機生產線係使該罐體先由一平直狀條板圍繞為一環
    筒定位再將該環筒擴張衝壓呈頂部具有直環筒部之錐形筒體
    （按現場機器中亦置有拓斜度機裝置），而錐形筒體與直環
    筒部「之凸擋環緣係由軋壓加工而成，所製成之罐體係一頂
    部具有直環筒部之錐形筒體，其底部軋壓組合一端面對板，
    且直環筒部與錐形筒體間形成有一凸擋環緣，得供一蓋皿套
    置定位系爭專利錐形筒體及凸擋環緣之結構特徵顯為前揭現
    場勘察之製罐機加工過程製成之罐體所揭露，且皆是得促使
    罐體之組裝成型更加快速，簡單且精確並可達至增加罐體強
    度與降低成本者，故現場勘察之製罐機及所掣成之罐體產品
    當可證明系爭專利之技術不具新穎性，至系爭專利申請專利
    範圍第2、3項所戴之弧環桶部及其加工成型技術，其構造雖
    未為現場製成之罐體所揭，惟按前述油壓拓斜度機其主要功
    能即係在於將環筒擴張衝壓呈頂部具有直環筒部之錐形筒體
    的機具；而補充證據3顯足佐證該等構造技術亦為油壓拓斜
    機習用技術之簡單運用，並無特殊技術性，屬習知技術；況
    現場機器之生產線之中亦置有拓斜機裝置，故可證系爭專利
    申請專利範圍第2、3項所戴之弧環桶部結構及其加工成型技
    術，顯為申請前既有之技術或知識，而為熟習該項技術者所
    能輕易完成且未能增進功效者，不具進步性等語，資為抗辯
    。
三、原審斟酌全辯論意旨及調查證據之結果，以：本件被上訴人
    係以引證1、2及引證5至9固無法證明系爭專利不具新穎性及
    進步性，惟引證3、4及10可證明系爭專利不具新穎性及進步
    性，乃為「舉發成立，應撤銷專利權」之處分。次查，引證
    3、4為協吾公司所製造型號為「SW-017」之製罐機照片數幀
    及前揭製罐機之操作錄影帶乙式四捲，經被上訴人於91年11
    月28日會同上訴人及關係人至桃園縣觀音鄉振興公司現場勘
    察，上訴人及關係人均確認該現場擺放之製罐機與引證3相
    同，故引證3、4及前揭現場勘察之製罐機應可相互勾稽為同
    一組證據。又前揭現場勘察之製罐機銘牌上所載該機器之製
    造日期「83.5」及規格「SW-017」雖均為手寫，惟由該銘牌
    上所印刷之協吾公司地址係位於「台北縣」，電話號碼為「
    7碼」，及引證3、4照片及錄影帶中所示前揭製罐機已脫潻
    生銹，應已使用多年等情，堪認該現場勘察之製罐機係於87
    年1月1日台北縣電話號碼改為8碼前即已公開使用，早於系
    爭專利之申請日88年7月5日。另引證10林德勝公司於86年5
    月1日開立予巨鴻股份有限公司之銷售統一發票影本上載有
    「五加侖製罐整廠設備（包含『油壓拓斜度機』）」，及同
    為林勝德公司銷售之型號為「LDS-135」之「油壓拓斜度機
    」型錄及同型號「油壓拓斜機」之操作說明書影本，應可相
    互勾稽為另一組證據，而可證明林勝德公司銷售之油壓拓斜
    度機早於系爭專利申請日即已公開銷售。復查，前揭現場勘
    察之製罐機係使該罐體先由一平直狀條板圈繞為一環筒定位
    ，再將該環筒擴張衝壓呈頂部具有直環筒部之錐形筒體（按
    現場機器中亦置有拓斜機裝置），而錐形筒體與直環筒部間
    之凸擋環緣係由軋壓加工而成，所製成之罐體係一頂部具有
    直環筒部之錐形筒體，其底部軋壓組合一端面封板，且直環
    筒部與錐形筒體間形成有一凸擋環緣，得供一蓋皿套置定位
    。系爭專利錐形筒體及凸擋環緣之結構特徵已為前揭現場勘
    察之製罐機加工過程製成之罐體所揭露，且皆是得促使罐體
    之組裝成型更加快速、簡單且精確，並可達到增加罐體強度
    與降低成本者，故前揭現場勘察之製罐機及所製成之罐體可
    證明系爭專利之技術不具新穎性。至於系爭專利申請專利範
    圍第2、3 項所載之弧環桶部及其加工成型技術，其構造雖
    未為現場製成之罐體所揭，惟按油壓拓斜度機其主要功能即
    係在於將環筒擴張衝壓呈頂部具有直環筒部之錐形筒體之機
    具；而引證10顯可佐證該等構造技術亦為習知技術之簡單運
    用，並無特殊技術性；系爭專利申請專利範圍第2、3項所載
    之弧環桶部及其加工成型技術，亦為該現場勘察之製罐機技
    術所能輕易完成者，自不具進步性。綜上所述，系爭專利確
    實違反核准時專利法第98條第1項第1款及第2項之規定，不
    符新型專利之要件；上訴人所訴，核不足採。從而，被上訴
    人所為本件「舉發成立，應撤銷專利權」之處分，洵無違誤
    ，訴願決定予以維持，亦無不合。因而為上訴人敗訴之判決
    。
四、本院按凡對物品之形狀、構造或裝置之創作或改良，而可供
    產業上利用者，得依法申請取得新型專利，固為系爭專利核
    准時專利法第97條暨第98條第1項所明定。惟如「申請前已
    見於刊物或已公開使用者」或其「新型係運用申請前既有之
    技術或知識，而為熟習該項技術者所能輕易完成且未能增進
    功效時」，仍不得依法申請取得新型專利，復為同法第98條
    第1項第1款及第2項所規定。本件上訴人於民國88年7月5日
    以「罐體結構改良」向被上訴人申請新型專利，經被上訴人
    編為第00000000號審查，准予專利，並於公告期滿後，發給
    新型第160725號專利證書。嗣關係人吳權勇以該專利有違核
    准時專利法第97條、第98條第1項第1款及第2項之規定，不
    符新型專利要件，對之提起舉發。案經被上訴人審查，於92
    年11月28日以（92）智專3（1）05017字第09221208130號專
    利舉發審定書為「舉發成立，應撤銷專利權」之處分。上訴
    人不服，循序提起本件行政訴訟。查系爭「罐體結構改良」
    新型專利案，其罐體係一頂部具有直環筒部之錐形筒體，其
    底部軋壓組合一端面封板；且直環筒部與錐形筒體間形成有
    一凸擋環緣，得供一蓋皿套置定位，其主要係使該罐體先由
    一平直狀條板圈繞為一環筒定位，再將該環筒擴張銜壓呈頂
    部具有直環筒部之錐形筒體，又錐形筒體與直環筒部間之凸
    擋環緣係由軋壓加工而成，其主要目的係在於促使罐體之組
    裝更加快速、簡單且精確，並可達到增加罐體強度與降低成
    本之實用目的；次查引證3之「製罐機」係使該罐體先由一
    平直狀條板圈繞為一環筒定位，再將該環筒擴張衝壓呈頂部
    具有直環筒部之錐形筒體，而錐形筒體與直環筒部間之凸擋
    環緣係由軋壓加工而成，所製成之罐體係一頂部具有直環筒
    部之錐形筒體，其底部軋壓組合一端面封板，且直環筒部與
    錐形筒體間形成有一凸擋環緣，得供一蓋皿套置定位；經將
    系爭案與引證3加以比較，系爭案錐形筒體及凸擋環緣之結
    構特徵已為引證3製罐機所製成之罐體所揭露，且皆係得促
    使罐體之組裝成型更加快速，簡單且精確，並可達到增加罐
    體強度與降低成本之實用目的；復查引證10之「油壓拓斜度
    機」係將環筒擴張銜壓呈頂部具有直環筒部之錐形筒體之機
    具，是系爭案申請專利範圍第2、3項所載之弧環桶部及其加
    工成型技術，亦屬利用習知之油壓拓斜機擴張技術之單純運
    用；系爭案之結構特徵及技術，或為引證3所揭露，或為習
    知技術之簡單運用，既不具新穎性，亦不具進步性，被上訴
    人以系爭案違反核准時專利法第98條第1項第1款及第2項之
    規定，而為「舉發成立，應撤銷系爭案專利權」之處分，訴
    願決定予以維持，均無不合，原審併予維持，並駁回上訴人
    在原審之訴，經核於法尚無違誤。上訴意旨略以：原審依引
    證3「銘牌」上手寫製造日期及相關電話號碼，認定該引證
    存在早於系爭案，顯未盡調查之能事，而原審以引證10之油
    壓拓斜度機之存在認定系爭案罐體新型結構為習知技術，亦
    非適法。況系爭案之弧環筒部可再進一步提昇罐體強度，並
    方便蓋皿套置定位，且錐形筒體之罐體呈疊合狀態減少空間
    之佔用，增進功效，自具進步性云云；惟查原審依被上訴人
    會同上訴人及關係人至桃園縣觀音鄉振興公司觀察勘察所得
    資料加以調查審認後，認引證3之製罐機於系爭案申請專利
    日前即已公開使用，系爭案自不具新穎性，次查原審依相關
    證據資料，認系爭案之弧環桶部及其加工成型技術為引證10
    之習知技術之簡單運用，為熟習該項技藝者所能輕易完成且
    未能增進功效，系爭案自不具進步性，因而維持被上訴人所
    為舉發成立，應撤銷專利權之處分，及訴願決定，經核原審
    判決於法既無違誤，上訴意旨僅就原審採證認事之職權行使
    ，指摘其為不當，自無可採，其據聲明廢棄原判決，難認為
    有理由，應予駁回。
據上論結，本件上訴為無理由，爰依行政訴訟法第255條第1項、
第98條第3項前段，判決如主文。
中　　華　　民　　國　　96　　年　　4　　 月　　19　　日
                  第三庭審判長法  官　劉　鑫　楨
                              法  官  陳　秀　美
                              法  官　劉　介　中
                              法  官　梁　松　雄
                              法  官　戴　見　草
以  上  正  本  證  明  與  原  本  無  異
中　　華　　民　　國　　96　　年　　4　　 月　　20　　日
　　　　　　　　　　　　　　　書記官　郭　育　玎
